【裁判字號】    95,交聲,415
【裁判日期】    950906
【裁判案由】    違反道路交通管理處罰條例聲明異議
【裁判全文】
臺灣士林地方法院刑事裁定            95年度交聲字第415 號
原處分機關  臺北市交通事件裁決所
異  議  人  乙○○
即受處分人
上列受處分人因違反道路交通管理處罰條例案件，對於臺北市交
通事件裁決所民國95年5 月17日所為之處分（原處分案號：北市
裁二字第裁22-AEU015908號），聲明異議，本院裁定如下：
    主  文
原處分關於罰鍰新臺幣參萬肆仟伍佰元部分撤銷，不罰。
其他異議之聲明駁回。
    理  由
一、按行為後法律或自治條例有變更者，適用行政機關最初裁處
    時之法律或自治條例；但裁處前之法律或自治條例有利於受
    處罰者，適用最有利於受處罰者之規定，行政罰法第5 條定
    有明文。查異議人乙○○行為後，道路交通管理處罰條例第
    35條業於民國95年7月1日修正公布施行，比較修法前後對於
    汽車駕駛人駕駛汽車經測試檢定有「酒精濃度超過規定標準
    」情形者，均處汽車駕駛人新台幣（下同）15,000元以上60
    ,000 元 以下罰鍰，並當場移置保管該汽車及吊扣其駕駛執
    照1 年，而屬相同，依行政罰法第5 條規定，自應適用行政
    機關最初裁處時之法律即修正前道路交通管理處罰條例第35
    條規定論處。次按汽車駕駛人駕駛汽車經測試檢定有「酒精
    濃度超過規定標準」情形者，處15,000元以上60,000元以下
    罰鍰，並當場移置保管其車輛及吊扣其駕駛執照1 年，修正
    前道路交通管理處罰條例第35條第1 項第1 款定有明文。
二、原處分意旨略以：異議人即受處分人乙○○駕駛車號DT-831
    18號自用小客車，於民國95年3 月17日晚間7 時25分許，在
    臺北市○○路與敦化南路口，經警攔停舉發「酒精濃度過量
    」之違規，依道路交通管理處罰條例第35條第1 項第1 款規
    定，處異議人罰鍰34,500元，並吊扣駕駛執照12個月。
三、異議意旨略以：當日接受酒精測試，第一次及第二次測試均
    未有數值顯示，警員調整機器後卻測出呼氣酒精濃度0.46mg
    /L之數值，故該機器之準確度實在令人懷疑，且本人確實通
    過所有生理檢測，請鈞院調查該酒測儀器之準確度，及該警
    員是否有正確操作，又且因本人有養家需求，工作上必須開
    車，免除吊扣駕照之處罰。
四、按汽車駕駛人有飲用酒類或其他類似物後其吐氣所含酒精濃
    度超過每公升0.25毫克或血液中酒精濃度超過百分之0. 05
    以上者，不得駕車，道路交通安全規則第114 條第1 款定有
    明文。又汽車駕駛人，駕駛汽車經測試檢定有酒精濃度超過
    規定標準之情形者，處15,000元以上60,000元以下罰鍰，並
    當場移置保管其車輛及吊扣其駕駛執照1 年，道路交通管理
    處罰條例第35條第1 項第1 款亦有明定。
五、本件異議人對於在前揭時、地，駕駛車號DT-8318 號自用小
    客車行經臺北市○○路與敦化南路口，為警舉發有酒精濃度
    超過規定標準之違規，且於當日下午曾有飲酒之事實固坦承
    不諱，然以前詞置辯。惟查：
  (一)本件係因異議人駕車與人發生交通事故，經在場之替代役男
    通知臺北市政府警察局大安分局交通分隊員警甲○○前來處
    理，甲○○到場後即發現異議人身上有濃厚酒味，遂對異議
    人施以酒精測試，異議人也說有喝葡萄酒之情，業據證人甲
    ○○至庭證稱明確，並證稱：本件測試係施作一次即成功，
    或作數次後才有數據，伊已經忘記了。在做酒精測試時，伊
    只會做開、關機的動作，酒精測試器上有一長方形螢幕，當
    螢幕上有顯示一個往持測試器者方向跑的箭頭時，表示可以
    吹氣，如果吹氣正確的話，螢幕就會顯示一個叉，吹氣量足
    夠的話，測試器顯示至三個叉時，就會聽到「啵」的一聲，
    並列印出測試單，如果吹氣沒有進來，顯示器螢幕上的箭頭
    會來回往兩邊跑，並發出「嗶嗶」的聲音，表示測試失敗，
    伊就會等到箭頭再往單向一直跑時就是可以再吹氣，所以當
    有測試不出來的情形時，伊並不會做任何開關機或其他調整
    的動作。有關酒精測試的測試程序規定，僅有會請當事人填
    寫一個確認單，回答飲酒是否已經超過15分鐘，或有無服用
    感冒糖漿等問題，之後才會施作。為避免串供，所以警政署
    規定如有成功的測試結果，僅能施作一次。但如果行為人吹
    氣動作不正確，機器無法判讀的話就不會列印結果出來，伊
    就會再跟行為人解說如何正確吹氣，請他們重新再做一次，
    所以異議人如果會做二次以上，有可能是因為吹氣動作不正
    確的原因等語甚詳（見本院卷第49頁至第51頁）。
  (二)依卷附酒精濃度檢測單所示（見本院卷第60頁），本件用以
    測試舉發本件異議人之呼氣酒精測試器型號型號為RBTIV 、
    序號為4855/040942 ，並於94年9 月10日檢定合格，其有效
    期限為1 年，有經濟部標準檢驗局MOJA0000000 號呼氣酒精
    測試器檢定合格證書可證（見本院卷第59頁）。又呼氣酒精
    濃度測試器倘使用近1,000 次，即會自動無法使用之情，亦
    據證人甲○○證述在卷（見本院卷第50頁），顯見本件對異
    議人進行酒精濃度之呼氣酒精測試器係經檢驗合格，且尚在
    有效期限之合格儀器。本院亦查無證據證明上開呼氣酒精測
    試器於異議人實施酒測時，有故障之情形。從而，本件舉發
    員警於95年3 月17日晚間7 時25分許，使用型號RBTIV 、序
    號4855/040942 之呼氣酒精測試器，對於本件異議人實施酒
    測，測得其吐氣所含酒精濃度為每公升0.46毫克之檢測結果
    ，應認為正確無誤。
  (三)證人甲○○與異議人素不相識，亦無仇怨，係依法執行勤務
    之公務員，復到庭具結為以上之證述，殊無設詞誣陷異議人
    之理，其上開證詞應可採信，是依證人甲○○所為證述，僅
    有行為人吹氣動作不正確，致使呼氣酒精測試器無法判讀，
    方會對行為人施以二次以上之酒精測試，倘測試器檢定成功
    ，並自動列印出酒精濃度檢測單，即不會再對行為人施以酒
    精測試，且每次測試之間，呼氣酒精測試器會自動歸零（即
    呈現箭頭朝單一方向持續進行之情形），無庸員警加以調整
    或設定。又本件證人甲○○對異議人實施酒精測試所使用之
    酒精測試器，業經檢驗合格，並在有效期限內，復無故障之
    情事，則異議人以證人甲○○可能未正確操作儀器，或該酒
    精測試器之準確度可能有誤資為辯解，顯屬無據。
五、綜上，本件異議人於吐氣所含酒精濃度已達每公升0.46毫克
    之情形下，仍駕駛自用小客車上路行駛之違規事實，已堪認
    定。本件異議人駕駛汽車經酒精濃度測試檢定結果，已逾越
    前揭道路交通安全規則規定之每公升0.25毫克標準之違規事
    實明確，是原處分機關爰引上開規定裁處異議人罰鍰34,500
    元，並吊扣駕駛執照12個月，原非無見，惟：
  (一)按道路交通管理處罰條例本質上係屬行政罰，此由該條例中
    就交通違規行為所定法律效果包括罰鍰、吊扣證照裁罰等行
    政罰觀之甚明（參照行政罰法第1 條、第2 條將罰鍰、吊扣
    證照處分均定為行政罰），是違反道路交通管理處罰條例之
    裁罰事件，自有行政罰法之適用。次按，行政罰法第45條第
    1 項規定：「本法施行前違反行政法上義務之行為應受處罰
    而未經裁處，於本法施行後裁處者，除第15條、第16條、第
    18條第2 項、第20條及第22條規定外，均適用之。」亦即依
    文義解釋，本件違規事實既於行政罰法生效後始由原處分機
    關裁處（95年5 月17日），自有行政罰法之適用，核先敘明
    。
  (二)依行政罰法第26條規定：「一行為同時觸犯刑事法律及違反
    行政法上義務規定者，依刑事法律處罰之。但其行為應處以
    其他種類行政罰或得沒入之物而未經法院宣告沒收者，亦得
    裁處之。前項行為如經不起訴處分或為無罪、免訴、不受理
    、不付審理之裁判確定者，得依違反行政法上義務規定裁處
    之。」，此即所謂一事不二罰之原則，道路交通處罰事件本
    質上屬於行政罰，自有此部分規定之適用。又其他種類行政
    罰，係指違反行政法上之義務應受「裁罰性」之「不利處分
    」，依行政罰法第2 條規定，包括限制或禁止行為之吊扣證
    照處分。究其立法目的，一行為同時觸犯刑事法律及違反行
    政法上義務規定時，由於刑罰與行政罰同屬對不法行為之制
    裁，而刑罰之懲罰作用較強，故依刑事法律處罰，即足資警
    惕時，實無一事二罰再處行政罰之必要，且刑事法律處罰，
    由法院依法定程序為之，較符正當法律秩序，應予優先適用
    ，在刑事訴追、審判程序尚未終局確定前，行政機關依行政
    罰法第26條第1 項之規定，不得逕予裁罰，須待行為人於刑
    事訴追、審判程序中，業已確定獲得免罰之處分（即行政罰
    法第26條第2 項所指之「不起訴處分或無罪、免訴、不受理
    、不付審理之裁判確定」），行政機關始得予以裁罰，以免
    行為人受有重複處罰之危險。但罰緩以外之沒入或其他種類
    行政罰，因兼具維護公共秩序之作用，為達行政目的，行政
    機關仍得併予裁處。
  (三)又被告所犯為死刑、無期徒刑或最輕本刑3 年以上有期徒刑
    以外之罪，檢察官參酌刑法第57條所列事項及公共利益之維
    護，認以緩起訴為適當者，得定1 年以上3 年以下之緩起訴
    期間為緩起訴處分，其期間自緩起訴處分確定之日起算；又
    被告於緩起訴期間內，有下列情形之一者，檢察官得依職權
    或依告訴人之聲請撤銷原處分，繼續偵查或起訴：(一)於期間
    內故意更犯有期徒刑以上刑之罪，經檢察官提起公訴者。(二)
    緩起訴前，因故意犯他罪，而在緩起訴期間內受有期徒刑以
    上刑之宣告者。(三)違背第253 條之2 第1 項各款之應遵守或
    履行事項者，刑事訴訟法第253 條之1 第1 項、第253 之3
    第1 項，亦分別定有明文。是被告經檢察官為「緩起訴」處
    分者，於「緩起訴」之猶豫期間內，檢察官可對被告持續觀
    察，若認被告顯無反省警惕之情或根本欠缺反省警惕之能力
    者，得依職權或依告訴人之聲請，將被告之「緩起訴」處分
    撤銷。經核上開行政罰法第26條第2 項規定，並未包括「緩
    起訴」處分在內，是以雖「緩起訴」處分之最終使被告免於
    刑事訴追之效果與「不起訴」處分之效果相同，然緩起訴處
    分於猶豫期間期滿前，仍有被撤銷之可能，循上說明，此時
    行政機關若逕行依法行政裁罰，將使行為人有同時遭受行政
    處罰及刑事訴追之可能，是依行政罰法第26條之立法意旨，
    在違反行政法上義務之行為業經緩起訴處分之情形下，應待
    緩起訴處分實質確定（即緩起訴猶豫期間經過而未經撤銷）
    ，行為人已最終確定免於受刑事訴追時，行政機關方得為行
    政裁罰。
  (四)經查：異議人本件違規事實，除經原處分機關依道路交通管
    理處罰條例裁處罰鍰外，另經警方移送臺灣台北地方法院檢
    察署檢察官偵查結果，認異議人所為係犯刑法第185 條之3
    之罪，自屬一行為同時觸犯刑事法律及違反行政法上義務規
    定之情形，檢察官因異議人所犯情節尚屬輕微，且自白犯罪
    ，事後態度良好並深表悔悟，經參酌刑法第57條所列事項及
    公共利益之維護，認以緩起訴為適當，而命異議人向國庫支
    付20,000元之緩起訴處分金，並於95年6 月30日以95年度偵
    字第7939號為緩起訴處分，其期間為1 年，且經臺灣高等法
    院檢察署於95年7 月12日駁回再議之聲請而確定，緩起訴期
    滿日為96年7 月12日等情，有上開緩起訴處分書附卷足憑，
    並經本院調閱前開95年度偵字第7939號偵查全卷查明無訛。
    雖異議人業已向國庫支付20,000元，然該金錢給付係附隨於
    緩起訴處分之負擔，性質上並非刑罰，核與前開行政罰第26
    條所稱一事不二「罰」之要件不合，受緩起訴處分之人固不
    得以其已履行該緩起訴處分所命之金錢給付為由，援引上開
    行政罰法第26條之規定，主張就同一行為免受行政罰。惟揆
    諸前揭說明，基於一事不二罰之原則，原處分機關於被告緩
    起訴期間未滿，尚未終局確定被告無庸受刑事追訴前，應不
    得依行政規定逕予裁罰，是以原處分機關逕以異議人酒精濃
    度超過規定標準達每公升0.46毫克，對其裁處罰緩34,500元
    ，尚有未洽。至吊扣駕駛執照12個月部分，乃裁罰性之不利
    處分，為達嚇阻酒後駕車之不法行為，維護道路交通用路權
    人之生命、身體之安全法益，依行政罰法第26條第1 項但書
    之規定，自得裁處之。
  (六)至異議人稱其駕照遭吊扣後將喪失工作云云。然按汽車駕駛
    人駕駛汽車經測試檢定有酒精濃度超過規定標準之情形者，
    依道路交通管理處罰條例第35條第1 項第1 款規定，交通裁
    決機關即應吊扣其駕駛執照，故異議人之家庭經濟狀況、事
    業等並非在審酌之列，是異議人所辯縱令屬實，亦非屬法律
    上得據以免罰或減輕之事由，非屬可採。
六、綜上所述，異議人確有於前揭時、地駕駛汽車酒精濃度超過
    規定標準之違規行為，然原處分機關依道路交通管理處罰條
    例第35條第1 項第1 款規定，裁處異議人罰鍰34,500元，並
    吊扣其駕駛執照12個月，固非無見，然其裁處異議人罰鍰之
    部分，顯與前揭行政罰法第26條第1 項所明定之一事不二罰
    有違，即難認允當。是本件異議人關於原處分機關裁處異議
    人罰鍰34,500元部分之異議為有理由，自應由本院將原處分
    撤銷，另諭知適法之處分如主文第一項所示，以資適法。至
    異議人關於吊扣駕照部分之異議，為無理由，應予駁回。
據上論斷，應依道路交通案件處理辦法第19條、第20條前段，裁
定如主文。
中    華    民    國    95    年    9     月    6     日
                  刑事第四庭法  官    許碧惠
以上正本證明與原本無異。
如不服本裁定，應於裁定送達後5 日內，向本院提出抗告狀。
                            書記官    徐仁豐
中    華    民    國    95    年    9     月    6     日


司法院資訊處製作；財團法人民間司法改革基金會備份。
